【裁判字號】    97,訴,171
【裁判日期】    970731
【裁判案由】    侵權行為損害賠償
【裁判全文】
臺灣臺南地方法院民事判決               97年度訴字第171號
原      告    笙盈實業有限公司
兼法定代理人  甲○○
共      同
訴訟代理人    宋錦武律師
被      告    乙○○
上列當事人間請求侵權行為損害賠償事件，經本院於民國97年7
月9日言詞辯論終結，判決如下：
    主  文
原告之訴及其假執行之聲請均駁回。
訴訟費用由原告負擔。
    事實及理由
一、本件原告主張：
 （一）被告係訴外人偉鎮實業股份有限公司（下稱偉鎮公司）
       之董事長，該公司尚積欠原告笙盈實業有限公司（下稱
       笙盈公司）之借款新臺幣（下同）50萬元未返還；而原
       告甲○○亦為偉鎮公司之股東，其股數為10萬股，占偉
       鎮公司之股本五分之一；且偉鎮公司於93年6月30日結算
       後，即暫停營業，然該公司實際上尚有現金資產
       6,083,983元。詎料，被告竟於96年將偉鎮公司解散後，
       除不依法辦理清算程序，俾公司債權人向之申報債權，
       及清償債務後，將賸餘之財產按各股東股份比例分派外
       ，又將偉鎮公司全部資產 (即6,083,983元)作不實申報
       ，逕以原告甲○○為人頭，向南區國稅局申報股利
       40,042元及盈餘186,764元，嗣原告甲○○於96年12月20
       日收到偉鎮公司寄來的股利憑單暨扣繳憑單後，始發現
       上情。
 （二）按解散之公司進行清算，亦屬公司負責人執行業務之範
       圍，被告為偉鎮公司董事長，於公司解散後，不依法辦
       理清算程序，致原告笙盈公司之債權及原告甲○○之股
       東權益受有損害，即屬違反法令，依公司法第23條第2項
       之規定，被告應負賠償責任。有關損害賠償項目如下：
       １、原告笙盈公司之債權50萬元：按偉鎮公司於93年6月
       30 日結算並暫停營業後，即別無負債，並尚有現金資產
       6,083,983元，故原告笙盈公司之債權50萬元及利息應可
       受全部之清償；２、原告甲○○之股東權100萬元：按偉
       鎮公司之現金資產6,083,983元於清償原告笙盈公司之債
       權50萬元及利息後，應不至於侵蝕原股本500萬元，而原
       告甲○○之股數占偉鎮公司全部股本之五分之一，依公
       司法第330條規定，原告甲○○至少分得100萬元。３、
       原告甲○○之股利40,042元及盈餘186764元。
 （三）對被告抗辯之陳述：
    １、關於被告抗辯原告甲○○未交接偉鎮公司之帳冊資料一
        節，被告既然已為偉鎮公司之負責人，自然可由偉鎮公
        司委任會計師事務所內取得相關之帳冊資料，被告對於
        偉鎮公司之交接事宜亦有可歸責之事由，況且經檢察官
        查證，原告甲○○於擔任偉鎮公司董事長期間，實並無
        製造不實報表帳冊及侵占掏空資產之情事存在（詳參94
        年度偵續字第36號卷宗及其起訴書之第5頁至第6頁說明
         )，可證明原告有完成交接偉鎮公司的財產、庫存、現
        金等帳冊資料予被告。另偉鎮公司於93年6月30日結算後
        ，即暫停營業，然該公司實際上尚有現金資產6,083,98
        3元，此有被告自行製作之資產負債表可參，並已持向
        國稅局申報，可證偉鎮公司在清算當時確有財產存在。
        倘若上開非真實，則被告顯有觸犯刑法上之偽造文書罪
        嫌。
    ２、至於原告甲○○與被告和解時訂立之切結書上所載：「
        偉鎮公司結束清算，股本及帳上盈餘強制分配，不再持
        股利憑單或任何憑證行民事刑事訴訟」，係指於偉鎮公
        司清算時，同意由被告強制分配而言，然本件是依被告
        強制分配後之數額作請求，實未違反切結書上之約定。
  （四）並聲明：１、被告應給付原告笙盈公司50萬元，及自民
        國92年12月3日起至清償日止，按週年利率百分之五計
        算之利息。２、被告應給付原告甲○○1,226,806元，
        及自起訴狀繕本送達之翌日起至清償日止，按週年利率
        百分之五計算之利息。３、就前2項之聲明願供擔保，
        請准宣告假執行。
二、被告則以：
 （一）原告甲○○原為偉鎮公司之董事長，擔任時間長達8年，
       偉鎮公司於91年10月27日召開董事會改選乙○○為新任
       董事長，惟原告甲○○卻不為報告其顛末，亦拒不將公
       司之財產及印鑑、存摺、印章及帳冊等物品交還偉鎮公
       司，偉鎮公司提出返還印鑑章之訴，經本院台南簡易庭
       92年度南簡字第310號及92年度簡上字第157號判決確定
       。原告甲○○於92年9月判決確定後，才將偉鎮公司印鑑
       提存於法院，但其他公司財產，原告甲○○仍然未交還
       公司。依91年度資產負債表所載，偉鎮公司應尚有現金
       2,946,393元、銀行存款593,033元、存貨3,030,696元等
       財產，然經被告在原告甲○○將公司印鑑提存在法院後
       ，於92年10月16日至銀行查詢偉鎮公司之帳戶存款後發
       現，萬通銀行020─001─0000000─6號帳戶剩餘19萬餘
       元，合作金庫00000000000 00號帳戶只剩8元，其他公司
       財產均去向不明。嗣偉鎮公司發函給原告甲○○要求歸
       還公司91、92年度帳冊、傳票、進銷項憑證及產品庫存
       ，原告甲○○竟與會計邱郁淳互相推卸其責任，事實可
       見原告甲○○已於91年9月27日至92年10月17日間掏空偉
       鎮公司資產。
 （二）原告笙盈公司於93年10月8日查扣偉鎮公司銀行帳戶餘額
       ，並於94年11月22日強制執行拍賣偉鎮公司置放於台南
       市○○○○街52號1樓之所有財產（南院慶93執祥字第3032
       5號、本院94年度執慧字第40339號），均顯示偉鎮公司
       已被掏空，完全沒有現金、庫存及動產。
 （三）被告於96年4月26日召開偉鎮公司股東會議，決議偉鎮公
       司解散結束營業，由董事長即被告乙○○執行並擔任清
       算人。96年4月28日偉鎮公司股東會議依公司法第331條
       辦理，決議清算內容。96年5月5日股東會議決議完成清
       算，依法開立股利憑單及扣繳憑證至南區國稅局申報。
       然因原告甲○○在擔任偉鎮公司董事長期間製造不實報
       表帳冊及侵占掏空資產。導致偉鎮公司結束清算時帳上
       雖然仍有現金6,083,983元，但實際上完全沒有任何資產
       。故全體股東同意配合政府機關結束清算公司時所需之
       程序辦理。後續由各股東自行向原告甲○○求償。
 （四）原告甲○○與被告原為夫妻，民國74年結婚，育有子女
       三人。兩人於93年經本院判決離婚，最高法院駁回上訴
       確定，子女三人監護權均歸被告乙○○，且雙方於96年4
       月25日成立和解，被告撤回刑事、扶養費案及95年度重
       上字第31號返還偉鎮公司財產之訴，和解本意係包含公
       司清算之結果，原告甲○○亦應允不再進行任何民刑事
       訴訟，雙方已和解，怎可再行侵權行為損害賠償之訴？
 （五）偉鎮公司辦理公司結束清算，經全體股東開會同意處理
       方式，向經濟部中部辦公室及台南市政府工商課申請結
       束，也向南區國稅局完成結束清算申報手續，偉鎮公司
       結束程序及稅務清算完全合法，被告此行為並無違法亦
       無業務上的過失。原告笙盈公司債權應向偉鎮公司追討
       ，對被告行侵權行為損害賠償訴訟，於法無據。
  （六）並聲明：原告之訴駁回。
三、兩造不爭執事項
 （一）偉鎮公司於91年10月27日召開股東會改選新任董事長為
       被告，於92年10月12日始變更登記負責人為乙○○，故
       偉鎮公司於92年10月16日前仍由原告甲○○實際負責，9
       2年10月17日後始由被告實際負責。
 （二）原告甲○○曾於92年9月向法院提存偉鎮公司印鑑章、公
       司營業登記證及萬通銀行台南分行存摺。
 （三）原告提出之本院93年度執字第30325號債證、偉鎮公司股
       東名簿、偉鎮公司93年6月31日資產負債表、96年度股利
       憑單、營利所得扣繳憑單、96年12月24日存證信函等件
       ，被告不爭執形式上之真正。
 （四）被告提出之偉鎮公司91年12月31日、92年12月31日資產
       負債表、96年4月25日和解書、授權書及切結書，原告不
       爭執形式上為真正。（見本院卷28頁、38至40頁、70頁
       ）
 （五）偉鎮公司積欠原告笙盈公司之借款50萬元（本院93年度
       執字第30325號債證），經債權人笙盈公司聲請執行法院
       查封偉鎮公司銀行帳戶金額及拍賣偉鎮公司置於崇明12
       街52 號1樓之動產，僅受償部分執行費（86元及5500元
       ），仍不足額受償（見本院卷9頁）。
 （六）偉鎮公司於96年4月26日召開股東會決議公司解散，並選
       任被告為清算人，嗣於96年4月28日召開股東會決議清算
       期間收支表、損益表，迄於96年5月5日召開股東會決議
       清算完結，原告對於被告所提的股東會決議資料形式上
       不爭執（見本院卷35至37頁）。
 （七）原告甲○○原有偉鎮公司股本100萬元。
 （八）偉鎮公司於94年6月30日起訴請求被告甲○○及訴外人黃
       淑娟、邱郁淳返還偉鎮公司財產之民事案件，及偉鎮公
       司、乙○○告訴原告甲○○；訴外人黃淑娟侵占偉鎮公
       司資產之刑事案件，結果均因原告甲○○與被告達成和
       解，簽立和解書而撤回民事訴訟、刑事告訴。
四、兩造爭執之點
 （一）原告甲○○於偉鎮公司變更被告為負責人後是否有完成
       交接公司的財產、庫存、現金等帳冊資料。
 （二）原告甲○○得否請求其股本100萬元、股利40,042元及盈
       餘186,764元? （被告抗辯：96年4月25日所提出的和解
       書及股東會議決議已經表示雙方不得在對偉鎮公司所衍
       生的股權糾紛再次請求？）
 （三）偉鎮公司是否有經合法清算？
 （四）偉鎮公司在清算當時是否已無財產？
五、得心證之理由
 （一）本件原告主張被告未依法進行偉鎮公司之清算，致原告
       笙盈公司對偉鎮公司之借款債權及原告甲○○之股東權
       益受有損害，依侵權行為法律關係請求其賠償損害，被
       告則以其已與原告甲○○簽訂和解書、切結書（見本院
       卷38-1、39頁），約定原告甲○○與被告間不再因偉鎮
       公司清算之結果提出任何民、刑事訴訟，則有關原告甲
       ○○與被告間是否確有就「不再對偉鎮公司衍生之股權
       糾紛再為請求」一事達成和解，厥為本件首應探究之爭
       點，以下即就本院判斷之理由分為析論：
   １、自前述和解書第三款「甲方（即原告甲○○）委託乙方
       （即被告）全權處理偉鎮實業股份有限公司註銷及清算
       事宜（並由甲方交付委託乙方註銷及結束清算事宜之『
       授權書』即切結該公司於清算結束時有關股本及帳上盈
       餘強制分配不再持股利憑單或任何憑證執行民刑事訴訟
       權利之『切結書』）。」（見本院卷38頁）以及原告甲
       ○○簽署之授權書、切結書（其內容同和解書第三款之
       意旨，見本院卷39、40頁）之文義觀之，已明確可知原
       告甲○○於和解當時確有同意於偉鎮公司清算後放棄其
       股本、股利及盈餘之請求權。
   ２、查原告甲○○與被告之所以簽立上述和解書、授權書及
       切結書之背景，乃源於渠等間婚姻不睦，於93年11月11
       日經法院判決離婚確定在案，此有本院家事判決確定證
       明書1紙在卷可按（見本院卷38頁）。原告甲○○原為偉
       鎮公司負責人，嗣於91年10月改選被告為負責人，而偉
       鎮公司之公司執照、營利事業登記證、經濟部留存公司
       印鑑章，偉鎮公司向萬通銀行東南分行開立之帳號20
       ─001─0000000─6號存摺及存摺印鑑章仍由前董事長即
       原告甲○○持有拒不交接，被告乃代表偉鎮公司對其提
       出返還印鑑章等之訴訟，經本院以92年度簡上字第157號
       判決偉鎮公司勝訴確定，原告甲○○方於92年9月22日將
       上述偉鎮公司之公司執照、印鑑章、存摺等提存於法院
       。嗣復衍生偉鎮公司財產短缺，與帳上揭載資產不符等
       糾紛，致偉鎮公司對原告甲○○提出侵占偉鎮公司財產
       之刑事告訴，並對原告甲○○提起民事訴訟請求返還偉
       鎮公司之財產。前述民、刑事案件，因原告甲○○與被
       告達成庭外和解，並簽立上開和解書而由被告撤回相關
       民、刑事訴訟。上述事實，業經本院依職權調閱92年度
       南簡字第310號、92年度簡上字第157號、94年度重訴字
       第156號、95年度重上字第31號及95年度易字第1270號卷
       宗查核無誤，足認前揭和解書乃訴訟過程中為終局解決
       偉鎮公司財產問題而簽立。
   ３、參以被告所提出、由原告甲○○簽署之授權書（上載「
       甲○○委託乙○○全權處理偉鎮公司註銷及結束清算事
       宜」）、切結書（上載「偉鎮公司結束清算，股份及帳
       上盈餘強制分配，不再持股利憑單或任何憑證行民事刑
       事訴訟」）及偉鎮公司96 年4月28日之股東會議紀錄（
       上載「本公司96年4月27日於經濟部中部辦公室申請解散
       。本公司業務正式了結，無債權可收取，亦無必須支付
       之貸款，但前任董事長甲○○歷年來虛製不實帳冊，掏
       空侵佔公司資產，導致無現金資產可償還笙盈實業有限
       公司債務，沒有剩餘財產，亦無法分配盈餘及股本，但
       帳上仍有現金6,083, 983 元，依國稅局指示，必須開立
       股利憑單及盈餘分配扣繳憑單給各位股東。各位股東因
       此蒙受的損失，即必須繳納的稅金，完全是前任董事長
       甲○○做不實帳冊報表及侵佔掏空公司資產所致。各位
       股東可自行向前任董事長甲○○求償」）等證據，並佐
       以原告迄未清楚說明是否交接偉鎮公司之現金、庫存等
       財產（見本院卷76頁），及觀諸偉鎮公司向甲○○等請
       求返還公司財產事件中，甲○○曾於94年10月21日具狀
       表示偉鎮公司已無其他財產等詞（見本院卷67頁），及
       原告笙盈公司聲請執行法院查封偉鎮公司銀行帳戶金額
       及拍賣偉鎮公司置於崇明12街52號1樓之動產，僅受償
       部分執行費（86元及5500元），仍不足額受償（本院卷
       9頁）等情，可知偉鎮公司於強制執行當時實際上已無
       財產，堪認被告確實係因原告甲○○未完成偉鎮公司現
       金、庫存等財產交接，且偉鎮公司清算時實際並無資產
       ，惟與資產負債表帳上記載不符，為處理偉鎮公司註銷
       及清算事宜，而與甲○○協議就「帳上」盈餘為「強制
       」分配，以完成結算申報，原告甲○○當時亦知此事，
       故協議不再持任何憑證請求，此符合原告甲○○及被告
       之真意，被告嗣依雙方簽立之和解書完成偉鎮公司之清
       算事宜，原告甲○○自不得再持相關憑證主張被告應給
       付股本、股利及盈餘。
 （二）至於原告笙盈公司請求被告賠償其對偉鎮公司債權所受
       損失部分，經查，原告主張被告於進行偉鎮公司解散清
       算業務之時，未依公司法之規定向法院為清算人就任及
       清算完結等聲報，經本院依職權向本院民事紀錄科查詢
       之結果，並查無偉鎮公司清算案件，且為被告所自承，
       固為屬實。惟按關於公司之清算，法院僅係立於監督之
       立場而為形式審查，是以被告縱未依法向法院為清算之
       聲請，尚不得僅以此認定其已致債權人之債權受有損害
       ，仍需審酌其進行清算業務之實際狀況以為認定。據上
       開所述，偉鎮公司於解散清算時，資產負債表上雖仍有
       現金6,083,983元，然實際上已無財產，被告為期能完成
       公司之清算、解散登記以了結公司業務，方以偉鎮公司
       帳上資料為基準，造具收支表、損益表等簿冊完成解散
       、清算事宜，此經全體股東（含原告笙盈公司法定代理
       人甲○○）之同意，此有偉鎮公司股東會議紀錄三紙（
       見本院卷35至37頁）及經濟部經售中字第0973514190號
       函（本院卷16頁）在卷可證，原告笙盈公司雖對偉鎮公
       司有50萬元之借款債權，然因原告甲○○並未移交相關
       偉鎮公司財產及公司清算時並無資產，被告僅能將帳上
       盈餘完成稅務申報，以符合公司解散登記相關程序，原
       告既未能舉證證明偉鎮公司結束清算時尚有實際財產，
       而被告未將之清償予債權人，尚難認定被告所為清算行
       為造成原告笙盈公司債權受有損害，則原告主張被告應
       負侵權行為損害賠償責任，尚難謂為可採。
六、綜上所述，原告甲○○既已與被告達成不再就其在偉鎮公司
    所有之股本、股利及盈餘為請求之協議，而原告笙盈公司債
    權未受償亦非被告辦理偉鎮公司清算行為所造成，則原告依
    據侵權行為法律關係，請求被告應負損害賠償責任如訴之聲
    明所示，為無理由，應予駁回。原告之訴既經駁回，其假執
    行之聲請亦應併予駁回。
七、本院為判決基礎之事證已臻明確，兩造其餘攻擊防禦方法及
    證據，經本院審酌後認為均不影響前揭審認結論，爰不逐一
    論駁，併此敘明。
八、訴訟費用負擔之依據：民事訴訟法第78條。
中    華    民    國    97    年    7    月    31    日
                  民事第二庭    法  官  蔡雅惠
以上正本係照原本作成
如對本判決上訴，須於判決送達後20日內向本院提出上訴狀
中    華    民    國    97    年    7     月    31    日
                                書記官  詹書瑋


司法院資訊處製作；財團法人民間司法改革基金會備份。
